【裁判字號】    98,訴,267
【裁判日期】    990910
【裁判案由】    拆屋還地
【裁判全文】
臺灣彰化地方法院民事判決  98年度訴字第267號
原      告  丙○○
訴訟代理人  洪錫爵律師
被      告  卯○○
被      告  甲○○
被      告  乙○○
訴訟代理人  天○○
被      告  辛○○
被      告  辰○○
訴訟代理人  寅○○
被      告  巳○○
被      告  酉○○
前列三人共同
訴訟代理人  李進建律師
被      告  未○○
被      告  午○○
前列二人共同
訴訟代理人  江銘栗律師
前列二人共同
複代理人    陳世煌律師
前列二人共同
複代理人    黃俊昇律師
被      告  庚○○○即王沛然.
被      告  戌○○即王沛然之.
被      告  亥○○即王沛然之.
被      告  丑○○即王沛然之.
被      告  申○○即王沛然之.
被      告  戊○○即王沛然之.
被      告  癸○○原名王彩燕.
被      告  丁○○
被      告  子○○
被      告  壬○○
被      告  己○○
上列當事人間請求拆屋還地事件，本院於民國99年9月7日言詞
辯論終結，判決如下：
    主  文
(一)被告酉○○應將坐落彰化縣員林鎮○○段第436地號土地上如
  彰化縣員林地政事務所民國98年8月14日複丈成果圖所示A部分
  面積56平方公尺之鐵皮屋，B部分面積83平方公尺之磚造房屋
  拆除。
(二)被告酉○○應將坐落彰化縣員林鎮○○段第436地號土地上如
  彰化縣員林地政事務所民國98年8月14日複丈成果圖所示A1部
  分面積8平方公尺之磚造房屋拆除，將土地返還原告。
(三)被告酉○○、巳○○應連帶將坐落彰化縣員林鎮○○段第436
  地號土地上如彰化縣員林地政事務所民國98年8月14日複丈成
  果圖所示D部分面積8平方公尺磚造房屋及F部分所示面積78平
  方公尺之磚造房屋拆除，將土地返還原告。
(四)被告辰○○應將坐落彰化縣員林鎮○○段第436地號土地上如
  彰化縣員林地政事務所民國98年8月14日複丈成果圖所示C部分
  面積30平方公尺磚造房屋及E部分所示面積114平方公尺之磚造
  房屋拆除，將土地返還原告。
(五)被告乙○○應將坐落彰化縣員林鎮○○段第436地號土地上如
  彰化縣員林地政事務所民國98年8月14日複丈成果圖所示H、I
  、J 、K部分，面積依序為115平方公尺、77平方公尺、51平方
  公尺、6平方公尺之磚造房屋及鐵皮屋拆除，將土地返還原告
  。
(六)被告酉○○、巳○○、辰○○、乙○○、甲○○、辛○○、卯
  ○○等人應連帶將坐落彰化縣員林鎮○○段第436地號土地上
  如彰化縣員林地政事務所民國98年8月14日複丈成果圖所示G部
  分面積28平方公尺之磚造房屋拆除，將土地返還原告。
(七)被告酉○○、巳○○、辰○○、乙○○、甲○○、辛○○、卯
  ○○等人應連帶將坐落彰化縣員林鎮○○段第436 地號土地上
  如彰化縣員林地政事務所民國98年8 月14日複丈成果圖所示L
  部分面積98平方公尺之磚造房屋拆除，將土地返還原告。
(八)被告己○○應將坐落彰化縣員林鎮○○段第436地號土地上如
  彰化縣員林地政事務所民國98年8月14日複丈成果圖所示M部分
  面積17平方公尺之磚造房屋及坐落彰化縣員林鎮○○段第450
  地號土地上如附圖M1所示部分面積85平方公尺之磚造房屋拆除
  ，將土地返還原告。
(九)被告未○○、午○○、癸○○（原名王彩燕）、丁○○、子○○、壬○○、庚○○○、戌○○、王瞻賢、丑○○、申○○、
  戊○○等人應連帶將坐落彰化縣員林鎮○○段第450 地號土地
  上如附圖所示N 、O 、P 、Q 、R 部分面積依序為9 平方公尺
  、39平方公尺、78平方公尺、73平方公尺、8平方公尺之磚造
  房屋與鐵皮屋拆除，將土地返還原告。
(十)訴訟費用由被告卯○○、甲○○、乙○○、辛○○、巳○○、
  酉○○、己○○應共同負擔訴訟費用百分之62，未○○、午○○、癸○○（原名王彩燕）、丁○○、子○○、壬○○、庚○○○、戌○○、王瞻賢、丑○○、申○○、戊○○等、己○○
  應共同負擔訴訟費用百分之38。
(十一)原告以新台幣壹佰貳拾萬零伍佰陸拾陸元為被告卯○○、甲○○、乙○○、辛○○、巳○○、酉○○、己○○供擔保後得
  對本判決第(一)項至第(八)項判決及訴訟費用負擔之判決得假執行
  ，但被告等如以新台幣佰陸拾玖萬壹仟柒佰元預供擔保得免
  為假執行。
(十二)原告以新台幣柒拾萬伍仟元為被告未○○、午○○、癸○○
  （原名王彩燕）、丁○○、子○○、壬○○、庚○○○、戌○○、王瞻賢、丑○○、申○○、戊○○等、己○○供擔保後得
  對本判決第(九)項及訴訟費用負擔之判決得假執行，但被告等如
  以新台幣貳佰貳拾萬伍仟元預供擔保後得免為假執行。
    事實及理由
一、本件訴訟繫屬中被告王沛然於民國（下同）98年8月29日死
    亡，由本院裁定庚○○○、戌○○、亥○○、丑○○、申○○、戊○○承受訴訟。
二、被告卯○○、甲○○、乙○○、辛○○、庚○○○、戌○○
    、亥○○、丑○○、申○○、戊○○、癸○○、丁○○、子
    ○○、壬○○經合法通知，無正當理由，未於言詞辯論期日
    到場，核無民事訴訟法第386條各款所列情形，爰准依原告
    之聲請，由原告一造辯論而為判決。
三、原告主張略以：彰化縣員林鎮○○段第436地號土地，面積
    1,943平方公尺，另同段第450地號土地，面積為525平方公
    尺（下稱系爭土地），系爭土地因法院就判決分割土地採用
    變價拍賣，原告經由法院拍賣競標取得，因被告在原土地之
    應有部分因分配變價拍賣之價款而失去其等所有權，原告爰
    依據民法第767條規定請求被告將彰化縣員林地政事務所民
    國98年8月14日複丈成果圖所示A、A1、B、C、D、E、F、G、
    、H、I、J、K、L、M、M1、N、O、P、Q、R占用部分之地上
    物拆除後，將土地返還原告，並願供擔保請求宣告假執行等
    語，雖被告等抗辯類推適用民法第876條及最高法院48年度
    台上字第1457號判例，惟本件王鑫河係共有土地，非屬土地
    及建物同屬一人之情形，應無適用等語抗辯。
四、被告等則略以下列陳述抗辯：
(1)被告酉○○、辰○○、巳○○以：民法第876條規定「設定
  抵押權時，土地及其土地上之建築物，同屬於一人所有，而僅
  以土地或僅以建築物為抵押者，於抵押物拍賣時，視為已有地
  上權之設定，其地租、期間及範圍由當事人協議定之。不能協
  議者，得聲請法院以判決定之。設定抵押權時，土地及其土
  地上之建築物，同屬於一人所有，而以土地及建築物為抵押者
  ，如經拍賣，其土地與建築物之拍定人各異時，適用前項之規
  定。」，或依最高法院48年度台上字第1457號判例所示「土地
  與房屋為各別之不動產，各得單獨為交易之標的，且房屋性質
  上不能與土地使用權分離而存在，亦即使用房屋必須使用房屋
  之地基，故土地及房屋同屬一人，而將土地及房屋分開或同時
  先後出賣，其間雖無地上權設定，然除有特別情事，可解釋為
  當事人真意，限於賣屋而無基地之使用外，均應推斷土地承買
  人默許房屋承買人繼續使用土地」，本件原告為被告等長久之
  親屬鄰居，其知悉被告業居住該地數十年，其拍賣所取得土地
  ，亦有默示被告等建物繼續使用土地之情，請法院類推適用上
  開法律規定或判例意旨，請求判決駁回原告之訴，如受不利判
  決願供擔保，請求免為假執行。
(2)被告未○○、午○○以：系爭坐落員林鎮○○段第450地號土
  地，原為員林鎮○○段第371地號土地，其中2分之1土地為訴
  外人王溪冰、王樁柳、王鑫河、王鑫國、王元順五兄弟所共有
  ，而以王鑫河之名義登記，此有當時5方共同所訂協議書，王
  國鑫於95年12月25日過世，被告午○○、未○○為其繼承人，
  被告等始知系爭土地已遭王鑫河利用法院強制執行拍賣程序出
  售與其女丙○○，與被告乃堂兄妹之關係，對於系爭土地為王
  溪冰、王樁柳、王鑫河、王鑫國、王元順五兄弟共有，而以王
  鑫河名義登記之事實知之甚詳，且丙○○任職法院書記官，於
  民國87年間訴外人王溪冰及王張金磐等人領取王溪冰、王椿柳
  、王鑫河、王鑫國、王元順五兄弟所共有，以王溪冰及王椿柳
  之繼承人王張金磐等人為登記名義，坐落彰化縣埔心鄉○○段
  油車店第149地號政府徵收補償費，未按比例分給王鑫河、王
  鑫國，即持前揭協議書向丙○○請教，並經鈞院87年度家訴字
  第20號判決在案，原告丙○○知之甚稔，其應不受土地法第43
  條保護，又丙○○及王鑫河父女明知上開情事，共同為自己私
  利，以自己王鑫河名義分割共有物，變價拍賣後由丙○○買受
  ，其有刑事上背信，民事上侵權，拍賣應屬無效，請求駁回原
  告之訴，如受不利判決願供擔保請免為假執行之宣告。
(3)己○○以：先父王溪冰於59年12月11日向王鑫河購買其所有坐
  落員林鎮三潭巷38號之建物三間及基地，因未辦建物保存登記
  ，致無法律上保障，拍定人原告為其女，情理上豈有不知之理
  ，因土地及房屋曾同屬一人所有，應有地上權等語。
(4)前到庭之卯○○稱不願拆屋交地。乙○○稱從小住那，土地本
  來就不是原告所有。
五、經查：原告主張系爭土地為原告所有，為被告等無權占用搭
    蓋建物占有如彰化縣員林地政事務所民國98年8 月14日複丈
    成果圖所示A 、A1、B 、C 、D 、E 、F 、G 、H 、I 、J
    、K 、L 、M 、M1、N 、O 、P 、Q 、R 部分土地搭蓋建物
    ，原告依據民法第767 條規定請求被告等拆屋交地，業據其
    提出與其所述相符之土地登記謄本可稽，並經本院98年8 月
    14日會同彰化縣員林地政事務所至現地勘測，有勘驗筆錄並
    囑託該所製有複丈成果圖可稽，原告之主張自屬可信，雖被
    告等或抗辯該土地應屬原所有權人王鑫河與訴外人王溪冰、
    王樁柳、王鑫國、王元順五兄弟所共有，僅登記給王鑫河所
    有，惟即如被告所言，亦係另一法律關係，被告並不能持以
    對抗經由法院拍賣取得系爭土地之原告，另被告等主張應類
    推適用48年度台上字第1457號判例所示「土地與房屋為各別
    之不動產，各得單獨為交易之標的，且房屋性質上不能與土
    地使用權分離而存在，亦即使用房屋必須使用房屋之地基，
    故土地及房屋同屬一人，而將土地及房屋分開或同時先後出
    賣，其間雖無地上權設定，然除有特別情事，可解釋為當事
    人真意，限於賣屋而無基地之使用外，均應推斷土地承買人
    默許房屋承買人繼續使用土地」，推求上開判例意旨雖在解
    決房屋土地所有權人同屬一人如分別易主時，為避免建物淪
    為無權使用土地遭拆除之命運，傷及當事人之財產權，透過
    立法解決建物使用土地之法律關係，如民法第425 條之1 ，
    第838 條之1 ，有抵押權定設時之第876 條規定，但均有其
    法定構成要件，均以「土地及土地上建物同屬一人所有」之
    情形，訂立相關規範，此涉及人民財產權之保障，並不能隨
    意為類推適用，本件原告經由法院執行處之公開拍賣市場取
    得系爭土地，並依規定繳付買賣價金，拍賣公告上並無載明
    拍定後原土地上建物仍可使用系爭土地，則原告取得系爭土
    地自可請求被告等拆屋交地，換言之，如法律規定買受人必
    須承受建物使用土地之權利，其交易價值是不同價的，此即
    涉及憲法對人民財產權之保障，是被告主張上開類推適用即
    非可採，又被告援引原告之父王鑫河之個人事由強命原告承
    擔其不應承擔之義務，以憲法人權立國之本旨，父女為不同
    之權利、義務主體，除非兩者間有契約移轉或共同承擔契約
    之情形，子女即不必負父母之私法上責任，即使繼承法亦由
    概括繼承立法變為概括繼承但負限定責任，此為民法第1148
    條第2項 所定，即為憲法保障神聖不容侵犯之人性尊嚴（
    unantasbare Menschwuerde）所為之規定，否則任何人均將
    因他人之行為而被歸咎，其生而平等之人性尊嚴將無以保障
    ，即無異剝奪其人格權，是被告之抗辯為不足採，另被告己○○抗辯其現有建物是向土地原所有權人王鑫河所買，應有
    地上權之適用，按系爭土地為共有之土地，各共有人按其應
    有部分，對於共有物之全部雖有使用收益之權，惟共有人對
    共有物之特定部分使用收益，仍須徵得他共有人全體之同意
    ，非謂共有人得對共有物之全部或任何一部分有使用收益之
    權利。如共有人不顧他人之利益，而就共有物之全部或一部
    任意使用收益，即屬侵害共有人之權利（見最高法院62年臺
    上字1803號判例），本件被告無法證明訴外人王鑫河所出賣
    之建物之土地是屬分管土地外，且法院之拍賣公告亦未載明
    買受土地之人須負擔該建物繼續使用土地之義務，準此，原
    告自無負擔建物繼續使用土地之義務，自可請求無權占用土
    地之被告拆屋交地。
六、原告依據民法第767條提起本件拆屋交地之訴即無不合，應
    予准許。
七、假執行之宣告：原告陳明願供擔保聲請宣告假執行，核無不
    合，爰酌定相當擔保金額宣告之。
八、結論：原告之訴為有理由，並依民事訴訟法第385條第1項前
    段、第78條、第85條第1項、第390條第2項、第392條第2項
    ，判決如主文。
中    華    民    國    99    年    9     月    10    日
                  民事第二庭    法  官  李言孫
以上正本係照原本作成。
如對判決上訴，應於判決送達後20日內向本院提出上訴狀。如委
任律師提起上訴者，應一併繳納上訴審裁判費。
中    華    民    國    99    年    9     月    10    日
                                書記官  詹國立

司法院資訊處製作；財團法人民間司法改革基金會備份。
